【裁判字號】    97,重抗,62
【裁判日期】    980117
【裁判案由】    債務人異議之訴
【裁判全文】
臺灣高等法院臺南分院民事裁定  97年度重抗字第62號
抗  告  人  丙○○
            乙○○
            戊○○
            丁○○
相  對  人  合作金庫資產管理股份有限公司
法定代理人  甲○○
上列抗告人因與相對人間債務人異議之訴事件，對於中華民國97
年11月4日臺灣雲林地方法院（97年度訴字第91號）所為裁定，
提起抗告，本院裁定如下：
    主  文
抗告駁回。
抗告訴訟費用由抗告人負擔。
    理  由
一、抗告意旨略以：
(一)、本件原債權人合作金庫銀行與債務人丙○○等四人間給付借
    款事件，曾以85年度執字第443號案執行完畢。原債權人領
    取原起訴請求金額之部分款後，重新聲請假扣押及請求給付
    借款之訴，並據以民國（下同）88年5月10日88年度裁全字
    第472號裁定及88年9月7日88年度重訴字第68號判決，再度
    進行執行程序。因原法院執行犯有下列重大錯誤，債務人等
    乃於96年11月19日對原法院96年度執字第11740號強制執行
    案提起異議之訴。則：
  1.大大超逾裁定範圍，對連帶保證人丙○○所有之價值六千萬
    元以上土地（按當時雲林縣政府鑑價之土地價值）亦予以全
    部假扣押。致使債務人未能以辦理第二胎（按：指第二順位
    抵押）貸款償還第一胎貸款之借款還債方式解決本案借款問
    題。
  2.債務人乙○○、戊○○、丁○○等三名各人之尚欠本金加以
    合計應為1,962萬6,717元，但本案請求之尚欠本金竟計算錯
    誤為2,075萬1,103元。亦即多請求一百十幾萬元金額，當應
    修正而不修正本件請求本金尚欠金額。
  3.被假扣押中之連帶保證人丙○○所有雲林縣斗六市○○○段
    海豐崙小段422-23號土地，已被塗銷登記而消失。原因未明
    ，但85年間雲林縣政府鑑估該筆價值400萬元之土地，既在
    假扣押中消失，即債權人當然有所得。應令飭而不令飭債權
    人自行減縮請求尚欠本金金額。
  4.債權人利息、違約金之請求權已罹於時效，應令飭而不令飭
    債權人自行撤回利息、違約金之請求權。
  5.乙○○與黃由福間之假扣押執行案併入本件在內，有侵害丙
    ○○、戊○○、丁○○權益。
  6.85年間原法院委請政府機關鑑估之土地、建物價值6,200餘
    萬元，如今原法院委請私人鑑估師鑑價僅為約三分之一價額
    ，難令人信服。
二、原法院以97年度聲字第59號受理聲明異議之訴後，於97年3
    月7日上午10時30分開調查庭。開庭伊始，法官即誘導抗告
    人即債務人丙○○等三人當庭簽認撤回本案之訴，並庭諭：
    「不撤回就限五日內繳納訴訟費用19萬4千6百88元」並特別
    叮嚀：「縱使繳納錢，亦會判你輸! 」等語。因抗告人丙○
    ○未遵從撤回告訴，亦未依限期繳納訴訟費用，原法院即於
    97年4月l日作97年度訴字第91號限令五日內補繳裁判費19萬
    4,688元之裁定。抗告人不服，乃於97年4月7日提起抗告。
    抗告狀所載抗告事項共有五大項，則：
  (一)裁定書明載「本裁定不得抗告」，顯有違背民事訴訟法第77
    條之1第4項規定。
  (二)本件訴訟純因強制執行之命令錯失重重，有侵害債務人權益
    之情事而提起聲請、聲明異議之訴。依據民事訴訟法第77條
    之19第1項規定：聲請或聲明不徵費用。
  (三)本件債權人係依據原法院85年度訴字第68號判決，於96年6
    月22日始提起強制執行聲請。顯然遲誤十餘年期間，而致訴
    訟延遲，竟亦請求該十餘年期間之利息、違約金，當然有失
    公平，而難謂合法。是此縱使本件債權人勝訴，但有合於民
    事訴訟法第82條規定之情事，應責令債權人負擔訴訟費用。
  (四)債權人96年6月22日強制執行聲請狀附表所列強制執行土地，
    係以原法院88年5月17日雲院洋民執全辛決字第88-347號所
    列七筆土地為拍賣標的。但而今公開拍賣土地，竟僅六筆土
    地，而少一筆斗六市○○○段海豐崙小段422-23號土地。按
    該筆建地係與其他四筆建地連在一起。為建築法規上該地上
    建築物建敝率計算在內之庭園、給排水、消防等用地。債務
    人82年間向債權人銀行設定抵押，及原法院於85年間第一次
    鑑價時，該面積91㎡之建地價值400餘萬元。如以此次其他
    六筆土地之拍賣底價每㎡21,175元賤價計算，亦尚值192萬
    元。如此十餘年前即價值400餘萬元，現值應有600萬元以上
    之土地，竟在債權人扣押中未列在拍賣。經查詢，僅獲得證
    實已被塗銷登記，而至於究竟為何被塗銷，債權人因而所得
    償還金額如何，均不得而知，有待原法院執行處查明，以便
    扣除債權人請求金額。為此應歸責於債權人事由，債務人不
    得不提起聲請、聲明異議之訴，堪認為債務人伸張、防衛權
    利所必要者，合於民事訴訟法第81條第2項及第82條規定情
    形，應令飭債權人負擔訴訟費用。
  (五)本件係就以上所述債權人不當請求之利息、違約金及被塗銷
    登記之422-23號土地價格已償還債權人部分，有侵害債務人
    利益而提起聲明異議之訴。當應據此價額為訴訟標的。是此
    ，縱使本件訴訟費用應由債務人負擔，亦應依民事訴訟法第
    77條之1第2項，以本件訴訟債務人所能獲得之利益為其訴訟
    標的價額。原裁定依據債權人訴訟標的價額2,000萬餘元為
    核定本件訴訟費額，顯有違誤。原法院雖於97年5月15日裁
    定自行撤銷原裁定，並將訴訟標的大減為400餘萬元為訴訟
    費額之計價依據。但對第2、3、4三項之抗告事項仍未作裁
    定，抗告人乃於97年5月30日具狀聲請迅惠作裁定，並聲請
    抗告事項未裁定前，准予不到庭應訊。詎原法院以97年6月
    2日雲院隆民智97年度訴字第91號函通知本件視為撤回上訴
    之處分，而仍對抗告第2、3、4項未作裁定。抗告人等乃於
    97年8月18日具狀，聲請續行訴訟，並對請求事項迅惠裁定
    ，暨聲請法官陳秋如迴避。但原法院仍未作裁定，法官陳秋
    如不但不迴避，且以97年9月9日雲院明民智97年度訴字第91
    號函，函覆：「業經本院依民事訴訟法第191條第2項規定視
    為撤回起訴在案……云云」而避作答。因而抗告人於97年9
    月16日提起抗告。原法院仍不作裁定，而以97年9月23日雲
    院明民智97年度訴字第91號函，函覆：「業依民事訴訟法第
    191條第2項規定視為撤回起訴終結在案，無從續行訴訟及聲
    請法官迴避云云」。如此原法院屢次以函覆方式，而不作裁
    定，即抗告人聲請續行訴訟事，無法提起抗告救濟。不得已
    之情形下，乃於97年10月6日具狀直接向原法院院長再度聲
    請俯賜合法之裁定，以資救濟。原法院即於97年11月4日作
    聲請駁回之裁定。
三、謹按民事訴訟法第191條雖規定當事人兩造遲誤言詞辯論期
    日視為撤回其訴或上訴，但必須當事人無正當理由不到場辯
    論者，始足當之。抗告人既於97年6月2日下午3時50分開言
    詞辯論庭前之97年5月30日，狀請原法院裁定如訴之聲明，
    或對97年4月7日抗告狀所載第2、3、4事項為裁定，並於抗
    告事項未裁定前，准抗告人不到庭應訊，即堪認有正當理由
    而不到場辯論者，當然與擬制合意停止訴訟之法定要件不符
    合，自不發生撤回其訴之效果。又，民事訴訟法第191條亦
    規定：「視為合意停止訴訟程序，如於四個月內不續行訴訟
    者，視為撤回其訴或上訴。」是此，抗告人雖未於97年5月
    19日出庭，但既於同年同月之30日即提出聲請原法院裁定如
    訴之聲明，或對97年4月7日抗告狀所載第2、3、4事項為裁
    定，並於抗告事項未裁定前，准抗告人不到庭應訊，即抗告
    人不欲休止之意思，顯然可見。況且在被視為合意停止訴訟
    程序之四個月內之97年8月18日提出聲請請求裁定上開事項
    外，並聲請續行訴訟及陳秋如法官迴避。亦在同年9月16日
    就上述各開事項提起抗告，再於同年10月6日提出聲請狀聲
    請原法院裁定上開各開事項。足證駁回抗告人聲請續行訴
    訟之原裁定顯有違背法令云云。
四、按當事人兩造遲誤言詞辯論期日者，除別有規定外，視為合
    意停止訴訟程序。但法院於認為必要時，得依職權續行訴訟
    ，如無正當理由，兩造仍遲誤不到者，視為撤回其訴或上訴
    ，民事訴訟法第191條定有明文。所謂兩造遲誤言詞辯論期
    日，係指當事人兩造受合法通知，均無正當理由，未於言詞
    辯論期日到場，或到場不為辯論之情形而言，其視為合意停
    止訴訟程序者，祇須兩造遲誤言詞辯論期日，當然生停止之
    效力（最高法院70年度台上字第3904號判例意旨參照）。
五、經查，抗告人向原審提起債務人異議之訴，經原審訂民國97
    年4月30日上午10時20分行言詞辯論期日，於該期日除抗告
    人乙○○未到庭外，其餘當事人均到場，原審遂當庭諭知到
    場當事人於97年5月19日下午3時行言詞辯論期日，不另通知
    到庭，另通知未到抗告人乙○○到埸，並將當日言詞辯論筆
    錄送達，而該期日送達通知書並於同年5月2日經合法送達予
    抗告人乙○○，嗣因抗告人於該期日無正當理由未到庭，且
    相對人拒絕辯論視同未到場（民事訴訟法第387條規定參照
    ），是兩造於該期日均經合法通知後，皆無正當理由而遲誤
    言詞辯論期日，視為合意停止訴訟程序（同法第191條第1項
    規定參照）。原審乃依職權當庭改訂97年6月2日下午3時50
    分再行第2次言詞辯論期日（相對人部分當庭諭知不另通知
    ）而該期日通知於同年5月21日送達予抗告人，惟兩造於該
    期日均經合法通知後，亦皆無正當理由而未到庭，則依民事
    訴訟法第191條第2項規定，本件訴訟即應視為撤回至明。是
    抗告人以其抗告事項未裁定前，請准抗告人不到庭應訊為由
    ，聲請原審再行本件續行訴訟程序云云，為無理由，應予駁
    回。
六、至抗告人雖先於97年4月7日提起抗告，次於97年5月30日提
    出聲請請求原審裁定如訴之聲明，或對97年4月7日抗告狀所
    載第2、3、4事項為裁定，並於抗告事項未裁定前，准抗告
    人不到庭應訊，復於97年8月18日提出聲請，除請求裁定上
    開事項外，並聲請續行訴訟及法官迴避，又於97年9月16日
    就上述各開事項提起抗告，再於97年10月6日提出聲請狀聲
    請原審裁定上開各開事項。惟抗告人於97年4月7日係對原審
    97年4月1日97年度訴字第91號裁定提起抗告，原審乃於97年
    5月15日以97年度訴字第91號裁定撤銷原審97年4月1日97年
    度訴字第91號裁定，並於97年4月30日言詞辯論期日當庭命
    抗告人於7日內補正本訴訟事件之訴訟標的價額，並繳納裁
    判費，逾期不補裁定駁回本件訴訟，抗告人並於97年5月7日
    聲請以坐落雲林縣斗六市○○○段海豐崙小段422-23號土地
    價額4,131,400元為本件訴訟標的價額，並裁定相對人繳納
    裁判費用，然原審就此聲請未為裁定，則抗告人自無從對上
    開未裁定事項提起抗告或請求原審裁定可言。又抗告人前已
    於97年4月7日聲請訴訟費用未確定前，暫停訴訟程序，經原
    審以97年4月10日雲院隆民智97年度訴字第91號函知抗告人
    聲請暫停訴訟程序進行，於法無據，礙難准許，該函文並於
    97年4月16日合法送達與抗告人，則抗告人依法即應遵照原
    審函意旨準時到庭應訊，乃抗告人迭於97年5月30日再次聲
    請不到庭應訊，自有違上開函文函知事項，原審自不准許此
    部分聲請。再本件訴訟事件嗣因首開事由，而依民事訴訟法
    第191條規定於上開時日視為撤回起訴，則本件訴訟事件業
    已繫屬消滅，是抗告人聲請法官迴避，亦於法無據。抗告人
    迭聲請或抗告請求原審裁定如訴之聲明，或對97年4月7日抗
    告狀所載第2、3、4事項為裁定，並於抗告事項未裁定前，
    准抗告人不到庭應訊，並聲請續行訴訟及法官迴避，即無理
    由。原審駁回抗告人之抗告核無不合，抗告指摘原裁定不當
    ，求於廢棄為無理由，應予駁回。
七、據上論結，本件抗告為無理由，依民事訴訟法第495條之1、
    第449條第1項、第78條、第85條第1項，裁定如主文。
中    華    民    國    98    年    1     月    17    日
                  民事第四庭    審判長法  官  王惠一
                                      法  官  王浦傑
                                      法  官  蘇重信
上為正本係照原本作成。
如不服本裁定，僅得於收受本裁定正本送達後10日內以適用法規
顯有錯誤為理由，向本院提出再抗告狀（須附繕本）依法應繳納
抗告費新台幣1千元，並委任律師為訴訟代理人，經本院許可後
始可再抗告於最高法院。
中    華    民    國    98    年    1     月    17    日
                                      書記官  陳嘉琍
【附記】
民事訴訟法第495條之1第2項準用同法第466條之1第1、2項規定
：
(1)對於第二審判決上訴，上訴人應委任律師為訴訟代理人。但上
  訴人或其法定代理人具有律師資格者，不在此限。
(2)上訴人之配偶、三親等內之血親、二親等內之姻親，或上訴人
  為法人、中央或地方機關時，其所屬專任人員具有律師資
  格並經法院認為適當者，亦得為第三審訴訟代理人。
民事訴訟法第466條之2：
  上訴人無資力委任訴訟代理人者，得依訴訟救助之規定，聲請
  第三審法院為之選任律師為其訴訟代理人。


司法院資訊處製作；財團法人民間司法改革基金會備份。
